【裁判字號】    98,訴,3848
【裁判日期】    981218
【裁判案由】    戶籍法等
【裁判全文】
臺灣板橋地方法院刑事判決              98年度訴字第3848號
公  訴  人  臺灣板橋地方法院檢察署檢察官
被      告  甲○○
上列被告因違反戶籍法等案件，經檢察官提起公訴（98年度偵字
第9101號），被告於準備程序中對被訴之事實為有罪陳述，本院
合議庭裁定由受命法官獨任行簡式審判程序，並判決如下：
    主    文
甲○○共同偽造公印文，處有期徒刑陸月，如易科罰金，以新臺
幣壹仟元折算壹日；扣案偽造「乙○○」名義之中華民國國民身
分證、變造「乙○○」名義之全民健康保險卡各壹張、NOKIA 廠
牌行動電話貳具（各含SIM 卡壹枚），均沒收。
    事    實
一、甲○○於民國98年3 月間，經由報紙應徵工作之廣告與真實
    姓名、年籍不詳，綽號「阿義」之成年男子連繫後，知悉「
    阿義」乃欲徵人以持偽、變造證件冒用他人名義申辦帳戶取
    得存摺等物，並願支付日薪新台幣（下同）數千元以為代價
    ，甲○○雖明知上情然因經濟困窘遂仍與允諾，即與「阿義
    」共同為下列犯行：
(一)、甲○○與「阿義」共同基於偽造國民身分證、偽造公印文、
    變造特種文書之犯意聯絡，2 人於98年3 月18日晚上11時許
    ，在臺中市○○路某茶店前相約碰面後同往臺中市某處拍照
    ，甲○○且將其甫拍攝之相片交與「阿義」，「阿義」則將
    NOKIA 廠牌行動電話2 具（各含SIM 卡1 枚）交予甲○○以
    供其等日後共同為本件冒名申辦帳戶犯行聯繫所用，併旋於
    不詳時、地，利用渠所取得「乙○○」之年籍資料，而偽造
    「乙○○」之國民身分證一張（上有偽造「內政部印」公印
    文一枚及甲○○相片1 幀、編號為0000000000號），且同時
    將不知情之黃怡凡所有之全民健康保險卡名義人變造為「乙
    ○○」，復換貼甲○○之相片，而變造「乙○○」名義之全
    民健康保險卡1 張（卡號：00000000000 號），而足生損害
    於乙○○本人、內政部及戶政機關對戶政管理、中央健康保
    險局對全民健康保險管理之正確性後，於98年3 月20日上午
    6 時許，以前揭手機與甲○○聯繫而在臺中市○○路某茶店
    前見面，即駕駛自小客車搭載甲○○北上，欲前往址設臺北
    縣鶯歌鎮○○街101 號之華南商業銀行鶯歌分行（下稱華南
    銀行）申辦帳戶詐取存摺等物，「阿義」且於車行北上途中
    ，在該車內將前揭「乙○○」名義之偽造國民身分證、變造
    全民健康保險卡交與甲○○。
(二)、嗣甲○○與「阿義」即共同基於行使偽造國民身分證、行使
    變造特種文書、意圖為自己不法所有之詐欺取財犯意聯絡，
    由甲○○於98年3 月20日上午10時許，在上址華南銀行內，
    欲以「乙○○」名義向該行申辦帳戶詐取存摺等物，且出示
    該等「乙○○」名義之偽、變造國民身分證、全民健康保險
    卡予不知情之行員江綺玲而行使之；惟經江綺玲迅即查覺甲
    ○○所持證件有異並報警處理，甲○○遂為警在華南銀行內
    當場查獲而未詐欺得逞，並扣得上開「乙○○」名義之偽造
    國民身分證、變造全民健康保險卡及行動電話2 具（各含SI
    M 卡1 枚）。
二、案經乙○○訴由臺北縣政府警察局三峽分局移送臺灣板橋地
    方法院檢察署檢察官偵查後起訴。
    理    由
一、認定犯罪事實所憑之證據及其理由：
    訊據被告甲○○對前開犯罪事實，迭於偵查、本院審理中坦
    認在卷，且經證人乙○○、侯惠馨、江綺玲、吳義豐於警詢
    中證述綦詳；又扣案「乙○○」名義之國民身分證1 張，經
    內政部警政署刑事警察局以特徵比對及儀器放大檢視鑑定結
    果，因折光變色油墨、安全線、背面膠膜雷射控管號碼均與
    樣張不相符，認上開國民身分證（含內政部公印文）除「透
    明視覺變化裝置」外，均係偽造，另扣案「乙○○」名義之
    全民健康保險卡1 張，經中央健康保險局健保IC卡承製廠商
    東元電機股份有限公司鑑驗結果，認健保卡體為真實卡體、
    健保卡晶片已毀損無法讀取內部資料、然卡號資料與健保局
    資料庫中資料（資料庫中為黃怡凡之資料）不符等情，亦有
    內政部警政署刑事警察局98年7 月16日刑鑑字第0980083764
    號鑑定書、東元電機股份有限公司98年2 月28日東電字（98
    ）第54號函暨證明書1 份等在卷可稽，顯見扣案「乙○○」
    名義之國民身分證、全民健康保險卡，各係偽、變造之證件
    無誤；此外，復有「阿義」所有，供其與被告共同為本件犯
    行所用之行動電話2 具（各含SIM 卡1 枚）扣案為憑；俱徵
    被告前開自白核與事實相符，可以採信；綜上，本件事證明
    確，被告犯行堪以認定。
二、應適用之法律、科刑審酌事由、沒收物之處理：
(一)、按刑法第212 條所謂「其他相類之證書、介紹書」，係指與
    關於品行、能力、服務之證書、介紹書相類似之文書而言（
    最高法院90年度臺上字第6628號判決意旨參照），查國民身
    分證及全民健康保險卡係由主管機關核發作為本國人士身分
    之證明及使用醫療制度之用，屬於品行能力相類之證書，自
    均係刑法第212 條之特種文書；次按刑法所謂公印，係指公
    署或公務員職務上所使用之印信而言，又所謂公印或公印文
    ，係專指表示公署或公務員資格之印信而言，即俗稱大印與
    小官章及其印文（最高法院22年上字第1904號、69年臺上字
    第693 號判例意旨參照），是故國民身分證上「內政部印」
    之印文，自屬刑法第218 條第1 項之公印文；再按偽造公印
    文，刑法第218 條既有獨立處罰之規定，且較刑法第212 條
    之處罰為重，則於偽造刑法第212 條之特種文書同時偽造公
    印文者，即難置刑法第218 條處刑較重之罪於不問（司法院
    大法官會議釋字第82號解釋可供參照）；復按戶籍法第75條
    於97年5 月28日修正公布，並自同年月30日施行，戶籍法第
    75條係針對國民身分證之偽造、變造犯行予以明文規定，相
    較於刑法第212 條係針對所有一般特種文書之偽造、變造犯
    行之處罰規定，戶籍法之規定應屬於特別規定，依特別法優
    於普通法及從重處斷之原則，應優先適用戶籍法之規定；又
    偽造公印或公印文，刑法第218 條既有獨立處罰規定，且較
    戶籍法第75條第1 項規定之處罰為重，則於偽造國民身分證
    同時偽造公印或公印文者，即難僅論以戶籍法第75條第1 項
    之罪，而置刑法第218 條第1 項處刑較重之罪於不問（最高
    法院97年度臺上字第5114號判決參照）；從而，被告如事實
    欄一(一)所述偽造國民身分證，復於其上偽造「內政部印」之
    公印文及變造全民健康保險卡之所為，係犯戶籍法第75條第
    1 項之偽造國民身分證罪、刑法第218 條第1 項之偽造公印
    文罪及同法第212 條之變造特種文書罪，然被告以一行為同
    時偽造「乙○○」名義國民身分證（其上有偽造之「內政部
    印」公印文1 枚）及變造其名義之全民健康保險卡，為一行
    為侵害數法益，屬想像競合犯，應依刑法第55條規定，從重
    僅論以刑法第218 條第1 項之偽造公印文罪；至被告如事實
    欄一(二)所述之持偽造「乙○○」名義國民身分證及變造「乙
    ○○」名義全民健康保險卡，向華南銀行行員行使，然申辦
    詐取帳戶存摺等物未得逞之行為，係犯戶籍法第75條第2 項
    、第1 項之行使偽造國民身分證罪、刑法第216 條、第212
    條之行使變造特種文書罪、同法第339 條第3 項、第1 項之
    詐欺取財未遂罪；被告向華南銀行申辦帳戶詐取存摺等物部
    分，雖已著手實施詐術行為，惟未達詐得帳戶存摺等財物之
    結果，此部分之犯罪尚屬未遂，爰按刑法第25條第2 項規定
    減輕之；至被告與「阿義」之成年男子間，就上開犯行，均
    互有犯意聯絡與行為分擔，應依刑法第28條規定，論以共同
    正犯；又被告係為達詐取銀行帳戶存摺等物之目的，始由「
    阿義」偽、變造「乙○○」名義之國民身分證（其上有偽造
    之內政部印公印文）、全民健康保險卡，再由被告執以申辦
    帳戶行使，是雖被告與「阿義」偽造公印文、國民身分證及
    變造全民健康保險卡之時、地，與被告行使前開偽造之國民
    身分證、變造之全民健康保險卡以遂行上開詐欺目的之時、
    地，在自然意義上容非完全一致，然二者仍有部分合致，且
    犯罪目的單一，依一般社會通念，應評價為一罪方符合刑罰
    公平原則，如予數罪併罰，反有過度處罰之虞，與一般人民
    法律感情亦未契合，從而，應可認被告如事實欄一(一)、(二)所
    為，係屬一行為觸犯偽造公印文、行使偽造國民身分證、行
    使變造特種文書、詐欺取財未遂等數罪名之想像競合犯，應
    僅從一重之偽造公印文罪處斷（最高法院97年度臺上字第37
    06號判決意旨參照）；另起訴書就被告本件所為所涉犯之罪
    名部分，雖未具體記載刑法第339 條第3 項、第1 項之詐欺
    取財未遂罪，然於犯罪事實欄已具體敘明被告與「阿義」約
    定由被告交付申辦完成之金融帳戶資料3 份後，由「阿義」
    支付7 千元代價與被告，被告乃為本案犯行，然經江綺玲察
    覺有異報警處理後當場查獲始未得逞等情，堪認檢察官已就
    被告所為詐取帳戶存摺等財物未遂部分起訴，僅係漏載被告
    涉犯刑法第339 條第3 項、第1 項詐欺取財未遂罪之法條，
    本院自應仍就被告所涉詐欺未遂部分予以審理，併此敘明。
(二)、茲審酌被告為貪圖一己之利，竟與「阿義」共同偽、變造「
    乙○○」名義之國民身分證、全民健康保險卡並持之申辦帳
    戶，所為已足生損害於乙○○本人、內政部及戶政機關對於
    戶籍管理、中央健康保險局對於全民健康保險管理之正確性
    ，被告所為甚屬不該，然念其犯後坦承犯行甚有悔意，暨斟
    酌其犯罪之動機、目的、手段、智識程度等一切情狀，就其
    本件犯行，量處如主文所示之刑，併諭知如易科罰金之折算
    標準，以資儆懲。
(三)、扣案偽造「乙○○」名義之國民身分證及變造「乙○○」名
    義之全民健康保險卡各1 張，係被告與共犯「阿義」所有，
    因本件犯罪所得之物，扣案NOKIA 廠牌行動電話2 具（各含
    SIM 卡1 枚），係共犯「阿義」所有，供其與被告共同為本
    件犯行所用之物，爰依刑法第38條第1 項第2 、3 款規定宣
    告沒收；至上開偽造「乙○○」名義之國民身分證上偽造之
    「內政部印」公印文1 枚，雖原應依刑法第219 條規定沒收
    ，然因所附麗之上開偽造國民身分證業經宣告沒收，爰不另
    為沒收之諭知，併此指明。
據上論斷，應依刑事訴訟法第273 條之1 第1 項、第299 條第1
項前段，戶籍法第75條第1 項、第2 項，刑法第11條前段、第25
條第2 項、第28條、第218 條第1 項、第216 條、第212 條、第
339 條第3 項、第1 項、第55條、第41條第1 項前段、第38條第
1 項第2 款、第3 款，刑法施行法第1 條之1 ，判決如主文。
本案經檢察官高智美到庭執行職務
中    華    民    國    98    年    12    月    18    日
                  刑事第十九庭  法  官  陳明偉
以上正本證明與原本無異。
如不服本判決，應於判決送達後10日內，向本院提出上訴狀。
                                書記官  陳玉心
中    華    民    國    98    年    12    月    18    日
附錄本案論罪科刑法條全文：
戶籍法第75條
意圖供冒用身分使用，而偽造、變造國民身分證，足以生損害於
公眾或他人者，處五年以下有期徒刑、拘役或科或併科新台幣五
十萬元以下罰金。
行使前項偽造、變造之國民身分證者，亦同。
將國民身分證交付他人，以供冒名使用，或冒用身分而使用他人
交付或遺失之國民身分證，足以生損害於公眾或他人者，處三年
以下有期徒刑、拘役或科或併科新台幣三十萬元以下罰金。
中華民國刑法第218條
（偽造盜用公印或公印文罪）
偽造公印或公印文者，處五年以下有期徒刑。
盜用公印或公印文足以生損害於公眾或他人者，亦同。
中華民國刑法第216條
（行使偽造變造或登載不實之文書罪）
行使第二百十條至第二百十五條之文書者，依偽造、變造文書或
登載不實事項或使登載不實事項之規定處斷。
中華民國刑法第212條
（偽造變造特種文書罪）
偽造、變造護照、旅券、免許證、特許證及關於品行、能力服務
或其他相類之證書、介紹書，足以生損害於公眾或他人者，處一
年以下有期徒刑、拘役或三百元以下罰金。
刑法第339條
意圖為自己或第三人不法之所有，以詐術使人將本人或第三人之
物交付者，處5 年以下有期徒刑、拘役或科或併科1 千元以下罰
金。
以前項方法得財產上不法之利益或使第三人得之者，亦同。
前二項之未遂犯罰之。


司法院資訊處製作；財團法人民間司法改革基金會備份。
